【裁判字號】    95,易,1488
【裁判日期】    970131
【裁判案由】    妨害兵役
【裁判全文】
臺灣士林地方法院刑事判決              95年度易字第1488號
公  訴  人  臺灣士林地方法院檢察署檢察官
被      告  乙○○
上列被告因妨害兵役案件，經檢察官聲請以簡易判決處刑（95年
度偵字第387 號），本院士林簡易庭認不宜逕以簡易判決處刑（
95年度士簡字第1144號），移由本院刑事庭改依通常程序審理後
，判決如下：
    主  文
乙○○無罪。
    理  由
一、公訴意旨略以：被告乙○○係臺北市後備司令部所屬後備軍
    人，原應於民國94年6 月15日上午8 時，前往桃園縣龜山鄉
    ○○路155 號接受教育召集。惟因乙○○於93年11月間出境
    前往瑞士就學，不確定能否於該期日前返國，乃由友人甲○○於94年6 月8 日提出相關文件，代乙○○申請免除該次教
    育召集。經臺北市後備司令部以乙○○至瑞士讀書，准予免
    除該次教育召集，惟亦規定若於報到日前准予免除召集原因
    消滅，應逕向指定之召訓部隊報到；若未報到者，則依妨害
    兵役治罪條例移送法辦。詎被告乙○○於94年6 月13日返國
    ，原准予免除召集原因業已消滅，被告乙○○於94年6 月17
    日前仍未向召集機關報到，因認被告乙○○涉犯妨害兵役治
    罪條例第6 條第1 項第4 款之罪嫌云云。
二、按犯罪事實應依證據認定之，無證據不得認定犯罪事實，又
    不能證明被告犯罪者，應諭知無罪判決，刑事訴訟法第154
    條第2 項、第301 條第1 項分別定有明文。而刑事訴訟上證
    明之資料，無論為直接證據或間接證據，均須達於通常一般
    之人均不致有所懷疑，而得確信其真實之程度，始得據為有
    罪之認定，若其關於被告是否犯罪之證明未能達此程度，而
    有合理之懷疑存在，致使無從形成有罪之確信，根據「罪證
    有疑，利於被告」之證據法則，即不得據為不利被告之認定
    ，此有最高法院76年台上字第4986號判例可稽。次按成立妨
    害兵役治罪條例第6 條第1 項第4 款之罪，除行為人客觀上
    有應受教育召集或勤務召集，無故逾應召期限2 日者外，尚
    需主觀上有「避免教育召集或勤務召集之意圖」，如主觀上
    無此意圖，即難以該罪相繩。
三、訊據被告乙○○固坦承伊為94年度三軍部隊教育召集博愛23
    48之4 號編號0139號應召員，依法應於94年6 月15日至址設
    桃園縣龜山鄉○○村○○路155 號（慧敏營區）憲兵155 營
    報到，然其於95年6 月13日返國入境，致准予免除召集原因
    消滅，仍未於上開期間報到，且逾應召期限2 日等情不諱，
    惟堅決否認有避免教育召集令之意圖，辯稱：伊當時尚在瑞
    士就學，研習不能確定能否於該期日前返國，已由其母委託
    甲○○於94年6 月8 日提出相關文件，代為申請免除該次教
    育召集，嗣亦經臺北市後備司令部准予免除該次教育召集，
    而完成請假手續，認已無庸報到；又卷附「94年6 月16日昂
    愛字第0940005533號臺北市後備司令部94年度教育召集申請
    免除本次召集核覆表」（臺灣士林地方法院檢察署94年度他
    字第2413號卷【下稱：第2413號卷】第13頁，下稱「核覆表
    」）送達之時間，已係同年月20日，其返國後又未據甲○○
    轉知相關事項，伊始不知臺北市後備司令部核覆免除本次召
    集同時，另亦核覆「於報到日前准予免除召集原因消滅，請
    逕向指定之召訓部隊報到；經查未報到者，則依妨害兵役治
    罪條例移送法辦」等情；倘伊主觀上確有避免教育召集之意
    圖，大可無庸返國等語。經查：
(一)被告係94年度三軍部隊教育召集博愛2348之4 號編號0139號
    應召員，依法應於94年6 月15日至址設桃園縣龜山鄉○○村
    ○○路155 號（慧敏營區）憲兵155 營報到，該博愛2348之
    4 號教育召集令（編號0139）經掛號郵寄至被告臺北市○○
    區○○路158 巷33號戶籍址，由被告之母丙○○代收後，由
    甲○○於94年6 月8 日代被告申請免除本次教育召集，且經
    臺北市後備司令部以核覆表核覆以：「一、依兵役法第43條
    第5 款：於93.11.20至瑞士讀書，准予免除本次召集。二、
    於報到日前准予免除召集原因消滅，請逕向指定之召訓部隊
    報到；經查未報到者，依妨害兵役治罪條例移送法辦。」，
    嗣被告於94年6 月13日返國入境，准予免除召集原因消滅，
    仍未報到等情，除據被告自承在卷外，並經證人丙○○結證
    在卷，復有臺北市後備司令部妨害兵役案件送報告書（第
    2413號卷第5 頁）、乙○○教育召集令影本（第2413號卷第
    7 頁）、入出境管理局查證函影本（第2413號卷第11頁）、
    免除教育召集申請書（第2413號卷第12頁）、切結書（第24
    13號卷第14頁）、核覆表（第2413號卷第13頁）在卷可參，
    此部分事實堪可認定。
(二)公訴人雖以卷附核覆表之核覆事項二明載：「於報到日前准
    予免除召集原因消滅，請逕向指定之召訓部隊報到；經查未
    報到者，則依妨害兵役治罪條例移送法辦」等語，且甲○○
    94年6 月8 日代被告申請免除教育召集時，亦就上開核覆表
    核覆事項二同旨內容填具切結書，切結務必將核覆事項二之
    內容轉知被告，認定被告主觀上當知上開核覆事項二所示內
    容。惟查：
  1.核覆表係以被告提出之臺北郵政第90459 號信箱公文封送達
    被告，業據被告陳明在卷，核與證人丙○○所證相符。經本
    院當庭勘驗其上郵戳，確登載「20.6.05 」；參以卷附核覆
    表之發文日期係「94年6 月16日」等情，堪認被告所辯該核
    覆表係於94年6 月20日始合法送達等語，並非無憑。而查，
    被告於94年6 月13日入國境後，旋於同年月19日出境，有卷
    附「法務部入出境資訊連結作業」查詢結果在卷可稽，被告
    自無從由該核覆表得悉上開核覆事項二所示內容。
  2.又甲○○於94年6 月8 日代被告申請免除教育召集時，固在
    切結書上簽名，切結：「若因故未出境或於報到日前返國，
    而未依規定向指定召訓部隊報到參加召集，願依妨害兵役治
    罪條例，依法究辦。」、「代辦人請務必將此規定通知應召
    員，以免影響應召員權益」等語，惟其已到庭證稱：「（問
    ：你簽切結書上面有寫如果因故未出境或是於報到日期回國
    等語，這份內容你有沒有告訴乙○○或是乙○○的媽媽？）
    因為切結書沒有讓我帶回去。我有看這一份切結書，我只有
    簽名，內容我沒有跟他們說，因為我不知道他什麼時候回來
    ，所以他中間回國，我也不知道要叫他去。」、「我不知道
    這東西要跟他們說，我不知道切結書整份的內容要交給他，
    我沒有副本。」、「（問：你簽名了，回去要講，為什麼沒
    有講？）我沒有提到中間回國要去報到。我沒有預料到他會
    在召集期間回國。」、「（問：你回去時，你怎麼告訴乙○○媽媽？）就說辦好了。」等語明確，與證人即被告之母丙○○所證：當時收到教育召集令後，是委託甲○○代為申請
    免除召集，甲○○沒有說有簽切結書，伊認知就是以為辦好
    手續一切就沒有事了，所以沒有放在心上等語，互核相符。
    被告經與證人隔離後，對質結果，亦為相符之陳述（參見本
    院97年1 月17日審判筆錄第13頁）所證並非無憑。
  3.公訴人雖論稱甲○○既然受託代為辦理免除召集手續，豈可
    能未轉知切結書所載及如核覆表之核覆事項二所示之重要事
    項，因認證人甲○○、丙○○迴護被告而偽證。惟切結書固
    有強化切結人依切結內容定其行止之義務感，然切結人未必
    按章行事；況證人甲○○前於偵訊（94年10月17日偵訊筆錄
    ，第2413號卷第24頁）、本院審理時（本院97年1 月17日審
    判筆錄第7 頁）均誤認係代被告辦理「延後召集」，嗣經本
    院提示卷附申請書，始確認係代辦「免除召集」，顯見甲○○未必忠於所託，則證人丙○○、被告主觀上均僅認知被告
    已完成該次教育召集之請假手續，並非毫無可能，自不能以
    代辦申請免除召集之甲○○在切結書上簽名，即推認被告主
    觀上知悉核覆事項二所示內容。
  4.「避免教育召集意圖」之存在，顯以被告主觀上明知自己仍
    有報到義務為前提。被告主觀上既不知悉上開核覆事項二之
    內容，誤認自己已完成請假手續，免除該次召集，自無規避
    意圖可言。況細繹被告出入境紀錄可知，被告於94年6 月13
    日入境後，旋於同年月19日出境，被告該次出境係前往印尼
    尋找實習之工作機會，又據證人丙○○證述在卷，核與被告
    所供相符。倘被告確有避免教育召集意圖，何有冒險返國入
    境，旋又出境之必要？益徵被告所辯係因主觀上誤認已完成
    請假手續，免除該次教育召集，始未依規定向指定召訓部隊
    報到參加召集等語，堪認屬實。
四、綜據上述，被告雖應受教育召集，且逾應召期限2 日未報到
    ，然難以認定其係無故逾應召期限2 日，及有何避免教育召
    集之意圖，依前開說明，被告之舉與妨害兵役治罪條例第6
    條第1 項第4 款之構成要件尚不該當，難以該罪相繩。此外
    ，本院復查無其他積極證據足資證明被告涉犯公訴人所指犯
    行，自屬犯罪不能證明，依前開說明，應諭知被告無罪之判
    決。
據上論斷，應依刑事訴訟法第452 條、第301 條第1 項，判決如
主文。
本案經檢察官鄭富城到庭執行職務
中    華    民    國    97    年    1     月    31    日
                  刑事第五庭審判長法  官  李育仁
                                  法  官  黃雅君
                                  法  官  許辰舟
以上正本證明與原本無異。
如不服本判決應於判決送達後10日內向本院提出上訴狀。
                                  書記官  李典育
中    華    民    國    97    年    1     月    31    日


司法院資訊處製作；財團法人民間司法改革基金會備份。
